【裁判字號】    97,訴,1418
【裁判日期】    980630
【裁判案由】    確認決議無效
【裁判全文】
臺灣高雄地方法院民事判決              97年度訴字第1418號
原      告  戊○○
原      告  己○○
原      告  丁○○
訴訟代理人  辛○○
原      告  乙○○
訴訟代理人  庚○○
被      告  龍鄉十二代管理委員會
法定代理人  甲○○
訴訟代理人  丙○○
當事人間確認決議無效事件，本院民國98年6 月15日言詞辯論終
結，判決如下：
      主  文
確認被告於民國九十六年十二月十六日所召開之龍鄉十二代大樓
第十二屆區分所有權人會議之決議無效。
訴訟費用由被告負擔。
      事實及理由
一、原告起訴主張：原告戊○○、己○○、丁○○、乙○○均為
    「龍鄉十二代」大廈（以下簡稱系爭大廈）1 樓部分之區分
    所有權人。被告為系爭大廈之管理委員會。被告之主任委員
    甲○○自民國（下同）94年起迄98年間止，連續5 年經區分
    所有權人會議選為主任委員，惟上開選任違反公寓大廈管理
    條例第29條第3 項所定「... 主任委員任期1 至2 年，連選
    得連任1 次。但區分所有權人會議或規約未規定者，任期一
    年，連選得連任一次之規定... 」，及被告於86年間向市公
    所聲請備查之「龍鄉十二代大廈管理組織章程暨住戶管理公
    約」（以下簡稱系爭公約）第6 條第1 項所定「本大廈管理
    委員會由住戶大會選舉之管理委員所組成，任期1 年，主任
    委員及財務委員不得連任，均為無給職」之規定，故被告之
    主任委員甲○○自95年起即非適法之主任委員，不得以主任
    委員之身分召開系爭大廈區分所有權人會議，乃甲○○竟於
    96年12月16日前10日，基於主任委員身分以書面通知及公告
    之方式，通知住戶將於96年12月16日召開區分所有權人會議
    （以下簡稱系爭會議），上開書面通知及公告內容僅敘明開
    會時間、地點、性質，但未通知及公告欲決議之事項，並於
    當日會議進行中，由甲○○以主席身分主持會議之進行，並
    罔顧出席人數未佔全體住戶之2 分之1 及表決人數未占出席
    人數2 分之1 之情狀，而以臨時動議之方式，強行表決多項
    侵害原告權益之決議內容（即增加原告等一樓住戶之管理費
    、未繳納增加之管理費則不發給磁卡、增加一樓住戶之公共
    電費負擔）。按被告之主任委員甲○○非適法之主任委員，
    無召集系爭會議之權限，參照最高法院92年台上字第2517
    號判決意旨，系爭會議無法作為被告之最高意思機關，從而
    系爭會議當日所為之決議均屬無效。又，縱使認為甲○○為
    適法之主任委員，有召集系爭會議之權限，然系爭會議之決
    議內容關於增加一樓住戶負擔及不發給磁卡部分，均違反法
    律，依公寓大廈管理條例類推適用民法第56條第2 項之規定
    ，應屬無效。又被告之上開書面通知及公告未揭示決議事項
    、出席人數及表決人數不符公寓大廈管理條例及系爭公約之
    規定，決議程序違法，依民法第56條第1 項之規定，應予撤
    銷。原告為系爭大樓之區分所有權人，依公寓大廈管理條例
    之規定，受系爭會議決議之拘束，而有提起確認之訴之利益
    ，爰依上開法律規定及系爭住戶公約，提起本訴，求為判決
    （一）先位聲明：確認被告於96年12月16日所召開之龍鄉十
    二代大樓第12屆區分所有權人會議之決議無效。（二）備位
    聲明：前項會議之決議應予撤銷等語。
二、被告則以：被告之主任委員甲○○雖已連續5 年擔任主任委
    員，並以主任委員之身分召集系爭會議，惟縱使甲○○非適
    法之主任委員，亦仍具一般委員即區分所有權人之資格，自
    得適法召集系爭會議，此外系爭大廈之全體區分所有權住戶
    為214 戶，系爭會議決議當日有124 戶出席簽名，每項通過
    之決議均有出席人數過半數之同意，此有當日出席之簽名名
    冊及當場清點人數之證人壬○○於本案98年4 月16日言詞辯
    論期日之證言可稽，故當日之出席人數及表決人數均合乎系
    爭公約第4 條第1 項「住戶大會會議應有住戶（所有權人）
    過半數出席，經出席過半數同意，方得以通過執行」之規定
    ，並無程序違法之情事，且縱使會議之召集程序有瑕疵，原
    告未在決議後3 個月內提起撤銷之訴，已生失權之效果，不
    得再行起訴請求撤銷系爭會議之決議。此外，原告等人為一
    樓住戶，為公平起見，應與其他住戶依相同之計費標準，按
    坪數之多寡各自給付相當之管理費及公共電費之負擔，倘僅
    以購屋當初非如此約定或一樓住戶甚少使用某些管理或設施
    為由，應予減低管理費，被告將難以維持大廈之管理與公平
    性，故被告係合法召集系爭會議、召集程序無瑕疵、決議內
    容係屬合法，且原告起訴已逾法定之3 個月期間之限制，故
    原告之請求為無理由等語，資為抗辯。並聲明：駁回原告之
    訴。
三、兩造爭執及不爭執事項：
（一）不爭執部分：
  1、原告戊○○、己○○、丁○○、乙○○均為「龍鄉十二代
     」大廈1 樓部分之區分所有權人。
  2、被告於96年12月16日所召開之區分有權人會議，決議將1
     樓住戶之管理費由每坪12.5元調昇為25元，並決議未繳納
     管理費者不得領取使用電梯之感應扣，且增加應共同負擔
     公共電）。此有該次會議之相關資料在卷可稽。
  3、被告主任委員甲○○94年、95年、96年、97年及98年連續
     獲選為被告之主任委員。
  4、96年12月16日之區分所有權人會議之開會通知單及公告上
     未載明待決議的事項、決議內容都以臨時動議方式提出。
（二）爭執部分：
  1、原告是否有確認系爭會議之決議無效之法律上利益。
  2、系爭決議是否有無效之情事。
  3、原告是否符合得行使撤銷決議之要件。
  4、系爭決議是否有撤銷之事由。
四、法院之判斷：
（一）按確認法律關係之訴，非原告有即受確認判決之法律上利
      益者，不得提起之；確認證書真偽或為法律關係基礎事實
      存否之訴，亦同。民事訴訟法第247 條第1 項定有明文。
      又按確認之訴，倘當事人一方因法律關係之存在與否或為
      法律關係基礎事實存否不明確，致其在私法上之地位有受
      侵害之危險，而此危險得以確認判決除去者，依法均得提
      起。經查，原告等人係系爭大廈之區分所有權人，依公寓
      大廈管理條例第6 條第5 款之規定，負有遵守其他法令及
      規約規定事項之義務，而區分所有權人會議為被告之最高
      意思機關，議決住戶共同事項及涉及權利義務之有關事項
      ，故系爭會議之決議倘有無效之情形，將致原告是否應予
      遵守之不確定狀態，而此種不安之狀態，得以確認判決加
      以除去，因此原告提起本訴有確認判決之法律上利益，應
      堪認定。
（二）按「... 區分所有權人會議除第28條規定外，由具區分所
      有權人身分之管理負責人、管理委員會主任委員或管理委
      員為召集人；管理負責人、管理委員會主任委員或管理委
      員喪失區分所有權人資格日起，視同解任。無管理負責人
      或管理委員會，或無區分所有權人擔任管理負責人、主任
      委員或管理委員時，由區分所有權人互推一人為召集人；
      召集人任期依區分所有權人會議或依規約規定，任期一至
      二年，連選得連任一次。但區分所有權人會議或規約未規
      定者，任期一年，連選得連任一次。」、「... 管理委員
      、主任委員及管理負責人之任期，依區分所有權人會議或
      規約之規定，任期一至二年，主任委員、管理負責人、負
      責財務管理及監察業務之管理委員，連選得連任一次，其
      餘管理委員，連選得連任。但區分所有權人會議或規約未
      規定者，任期一年，主任委員、管理負責人、負責財務管
      理及監察業務之管理委員，連選得連任一次，其餘管理委
      員，連選得連任。」公寓大廈管理條例第25條第2 項、第
      29條第3 項定有明文。又系爭大廈於86年間向高雄市三民
      區公所報備獲准之系爭公約第6 條第1 項亦明定「本大廈
      管理委員會由住戶大會選舉之管理委員組成，任期一年，
      主任委員及財務委員不得連任... 」，此為兩造所不爭執
      ，而被告同時自承其主任委員甲○○自94年起迄98年間，
      已獲連選連任5 年之主任委員，故甲○○自95年起連續獲
      選為被告主任委員一節，顯然違反系爭公約所定主任委員
      任期1 年、不得連選連任之規定，從而甲○○自95年起即
      無擔任被告主任委員之資格，無以主任委員身分合法召集
      系爭會議之權限。
（三）又查，「公寓大廈管理委員會為人的組織體，區分所有權
      人會議為其最高意思機關。區分所有權人會議之召集程序
      或決議方法違反法令或章程時，依公寓大廈管理條例準用
      民法第56條第1 項之規定，應由區分所有權人請求法院撤
      銷該決議，但區分所有權人會議倘由無召集權人所召集而
      召開時，即非公寓大廈管理委員會合法成立之意思機關，
      自不能為有效之決議，且形式上亦不備成立要件之會議，
      其所為之決議當然自始完全無決議之效力。」，此有最高
      法院92年度台上字第2517號判決意旨可參，從而被告於96
      年12月16日所召開之系爭會議，因係由無召集權之甲○○
      以被告主任委員名義所召集，依上開法理及參照最高法院
      之上開判決意旨，應屬當然自始無效，從而原告訴請確認
      系爭會議之決議無效，為有理由，應予准許。又原告先位
      聲明已受勝訴之判決，本院即無再行審理備位聲明之訴之
      必要，併予敘明。
五、兩造其餘攻擊防禦方法與本案判決結果不生影響，爰不予一
    一論駁，併此敘明。
六、結論：原告之訴為有理由，依民事訴訟法第78條，判決如主
    文。
中    華    民    國    98    年    6     月    30    日
                  民事鳳山分庭法  官  吳文婷
正本係照原本作成。
如不服本判決，應於送達後20日內，向本院提出上訴狀並表明上
訴理由，如於本判決宣示後送達前提起上訴者，應於判決送達後
10日內補提上訴理由書（須附繕本）。
中    華    民    國    98    年    7     月    3     日
                                書記官  林仕興


司法院資訊處製作；財團法人民間司法改革基金會備份。
